【裁判字號】    90,台上,1583
【裁判日期】    900906
【裁判案由】    拆屋還地等
【裁判全文】
最高法院民事判決                                九十年度台上字第一五八三號
    上  訴  人  己○○
                戊○○
                丁○○
                丙○○
                甲○○
                乙○○
                庚○○
    被 上訴 人  財政部國有財產局
    法定代理人  李瑞倉
    訴訟代理人  蔡秋桂
    複 代理 人  王寶輝律師
右當事人間請求拆屋還地等事件，上訴人對於中華民國八十八年十一月九日台灣高等
法院第二審判決（八十七年度重上字第八五號），提起上訴，本院判決如左：
    主  文
上訴駁回。
第三審訴訟費用由上訴人負擔。
    理  由
本件被上訴人主張：坐落桃園縣中壢市○○○段舊社小段二五五－五地號土地，為伊
所管理之國有土地，原係一片空地，詎於民國八十三年三月間，上訴人未經伊同意，
竟分別在其上如附圖所示Ａ、Ａ１、Ｂ、Ｃ、Ｄ、Ｅ、Ｅ１、Ｆ、Ｆ１、Ｇ、Ｇ１搭
建鋼架屋、鐵絲網、圍牆等工作物，其面積如原判決附圖（下稱附圖）所示，其中Ａ
及Ａ１部分為己○○占有，Ｂ、Ｃ、Ｄ部分依序由戊○○、丁○○、丙○○占有，Ｅ
及Ｅ１部分為庚○○占有，甲○○占有Ｆ及Ｆ１部分，乙○○占有Ｇ及Ｇ１部分，經
伊發現後，分別通知上訴人拆除，未獲置理等情，爰依民法第七百六十七條、第一百
八十四條、第一百七十九條規定，求為命上訴人分別拆除地上物，返還土地暨給付如
原判決附表（下稱附表）壹(1)所示之金額及自八十六年五月二十日起至返還土地之日
止按月分別給付如附表壹(2)所示金額之判決。
上訴人則以：伊等之先人謝丙生、謝阿獅就系爭土地曾與桃園縣政府訂立耕地租約，
其後雖未再續訂書面契約，然依民法第四百五十一條之規定，為不定期租約，租約未
經終止，伊等繼承該租賃權，並非無權占有，且伊等在系爭土地上種植盆栽，亦屬用
於耕作等語，資為抗辯。
原審斟酌全辯論意旨及調查證據之結果，以：被上訴人主張，前開二五五之五地號土
地為其管理之國有土地，上訴人於八十年三月間未經其同意分別占有如附圖所示Ａ、
Ａ１、Ｂ、Ｃ、Ｄ、Ｅ、Ｅ１、Ｆ、Ｆ１、Ｇ、Ｇ１土地，搭建鋼架屋、鐵絲網圍牆
等地上物，上訴人己○○占用Ａ及Ａ１部分、戊○○占用Ｂ部分、丁○○占用Ｃ部分
、丙○○占用Ｄ部分、庚○○占用Ｅ及Ｅ１部分、甲○○占用Ｆ及Ｆ１部分、乙○○
占用Ｇ及Ｇ１部分之事實，為上訴人所不爭執，並經法院履勘現場並囑託桃園縣中壢
地政事務所測量，有勘驗筆錄及土地複丈成果圖附卷可稽，堪信為真實。上訴人雖以
前開情詞置辯，惟查上訴人之先祖謝丙生、謝阿獅與桃園縣政府間就系爭土地於四十
八年以前固有耕地租賃關係，但四十九年以後，謝阿獅、謝丙生是否繼續承租，因無
證據足以證明其有續租之意願，即不能認為尚有耕地租約之存在。次查系爭二五五之
五地號土地，其管理機關原為桃園縣政府，自五十年八月十四日起即移交被上訴人管
理，並於五十四年八月十七日變更登記管理機關為被上訴人等情，有土地登記簿謄本
可稽。自此以後桃園縣政府已無權就系爭土地與上訴人訂立耕地租約，從而桃園縣政
府於八十四年出面與上訴人召開協調會議，僅係為徵收同地段二五五之八六、二五六
之二五、二五六之二六地號等三筆土地之補償發放作業能順利進行，尚無權向上訴人
承認現有耕地租約關係存在，上訴人提出桃園縣政府八十四年府地權字第四三一七八
號函及協調會紀錄，辯稱其對系爭土地有租賃權等語，並不足取。況所謂耕地租賃，
以支付地租而耕作他人之農地為要件，所謂耕作，指目的在定期（按季或按年）收獲
而施人工於他人土地以栽培農作物而言，依耕地三七五減租條例第十六條第一、二項
規定，承租人應自任耕作，並不得將耕地全部或一部轉租於他人，如有違反時，原訂
租約無效，得由出租人收回自行耕作或另行出租。且承租人應自任耕作，如有違反，
原訂租約無待另為終止表示，當然無效。如一租約內有多筆土地，承租人就其中一部
分有不自任耕作之情事，則原租約全部無效（最高法院四十六年台上字第五七號判例
參照）。所謂不自任耕作，兼指轉租及將耕地借予他人使用或承租人自變更耕地用
途而言。被上訴人主張，系爭土地係上訴人之先人謝阿獅、謝丙生等人承租之耕地，
惟查系爭土地除如附圖Ａ、Ａ１、Ｂ、Ｃ、Ｄ、Ｅ、Ｅ１、Ｆ１、Ｇ、Ｇ１部分為上
訴人等各建有之鐵皮屋、鐵絲網圍牆占用作為花卉營業（並無苗圃之栽種），其餘部
分則有磚造平房、車庫、鐵皮屋、工廠、倉庫、道路或任令荒蕪，有台灣桃園地方法
院（下稱桃園地院）八十四年訴字第三一○號民事事件勘驗筆錄及照片附卷可稽，上
訴人亦不否認未就系爭土地耕作之事實，僅以伊等在上開鐵皮屋經營花卉盆栽，亦係
耕作相抗辯。惟經營花卉盆栽獲利，尚難認係耕作，故上訴人與被上訴人縱曾訂有耕
地租約，亦因上訴人未自任耕作而致無效，從而被上訴人本於所有權之權能請求上訴
人等分別將所占用如聲明所示Ａ、Ａ１、Ｂ、Ｃ、Ｄ、Ｅ、Ｅ１、Ｆ、Ｆ１、Ｇ、Ｇ
１之鋼架屋，及鐵絲網、圍牆等之地上物拆除，並將土地返還被上訴人，核無不合。
此外，上訴人因無權占用系爭土地致被上訴人受有相當於租金之損害，被上訴人本於
不當得利請求上訴人自八十一年五月二十日起至八十六年五月十九日，依各占用面積
以八十二年七月一日以前申報地價年息百分之三計算，以後則按百分之五計算請求如
附表壹（１）所示金額之損害金，及自八十六年五月二十日起至返還土地之日止按月
分別給付如附表壹（２）所示金額之損害金，已據提出行政院七十七年四月二日七十
七財字第三一三一號函及八十二年四月二十三日八二財字第一一一五三號函及系爭土
地公告現值表等文件為證，並經審酌系爭土地位居中壢市觀光夜市附近，處繁榮地帶
，且上訴人係占用系爭土地經營花卉盆栽營業獲利等情，認被上訴人此部分之請求亦
屬相當，應予准許，為心證之所由得，復說明上訴人其他抗辯之取捨意見，爰維持第
一審所為上訴人敗訴之判決，駁回其上訴。
按耕地三七五減租條例第十六條第二項所謂原訂租約無效，係指承租人違反前項所定
不自任耕作或轉租之限制時，原訂租約無待於另為終止表示當然向後失其效力，租賃
關係因而歸於消滅而言。承租人如於租約無效後繼續占有耕地即屬無權占有。民法第
四百五十一條所定視為以不定期限繼續契約，係以租賃期限屆滿後，承租人仍為租賃
物之使用收益，而出租人不即表示反對之意思為要件，原審以上訴人並無證據足以證
明其先人謝阿獅、謝丙生有續租之意願，遽認其租賃關係未繼續存在云云，而為不利
上訴人之論斷，固欠允洽。惟原審認上訴人就系爭耕地既有一部分不自任耕作之情形
，原訂租約無效，被上訴人得依無權占有及不當得利之法律關係為請求，則無不合，
原判決仍應予維持。此外，上訴論旨復就原審取捨證據，認定事實之職權行使，指摘
原判決不當，聲明廢棄，尚難認有理由。
據上論結，本件上訴為無理由。依民事訴訟法第四百八十一條、第四百四十九條第一
項、第七十八條，判決如主文。
中      華      民      國     九十     年      九      月      六      日
                              最高法院民事第四庭
                                  審判長法官  蕭  亨  國
                                        法官  許  朝  雄
                                        法官  謝  正  勝
                                        法官  陳  淑  敏
                                        法官  吳  麗  女
      右正本證明與原本無異
                                              書  記  官
中      華      民      國     九十     年      九      月    二十四    日


司法院資訊處製作；財團法人民間司法改革基金會備份。
